臺灣丙○地方法院刑事判決　　　　　　　　　　　　九十一年度易字第二二三八號
　　公　訴　人　臺灣丙○地方法院檢察署檢察官
　　被　　　告　甲○○　男　三.
右列被告因違反動產擔保交易法案件，經檢察官提起公訴（九十一年度偵字第三八○
八號)，本院判決如左：
    主  文
甲○○動產擔保交易之債務人，意圖不法之利益，將標的物出賣，致生損害於債權人
，處拘役伍拾日，如易科罰金，以參佰元折算壹日。
    事  實
一、甲○○於民國（下同）八十九年八月十日，依動產擔保交易法之規定，將其所有
    車牌號碼九Ｇ─六四三八號自用小客車一輛，以設定動產抵押權之方式向丁○○
    ○銀行股份有限公司桃園分公司（下稱花旗銀行）貸款新臺幣（下同）四十一萬
    元，雙方並簽訂車輛貸款暨動產抵押契約書、動產擔保交易動產抵押設定登記申
    請書（已向交通部公路局臺北區監理所辦理登記）各一份，約定所貸款項分四十
    八期償還，每月為一期，應於每月八日償還金額一萬零六百四十七元，而上開抵
    押標的物之自用小客車，應置放在甲○○位於臺北縣鶯歌鎮○○街八十六號之住
    處，不得任意變更該車輛之所在。詎甲○○僅償還六期款項後，即未繼續繳付，
    且明知其為動產擔保交易之債務人，竟意圖不法之利益，於九十年三月十七日，
    主動將上開抵押標的物之自用小客車出賣予友人戊○○，以抵償前所積欠戊○○
    之借款五萬元，並約定由戊○○繼續繳付剩餘之貸款金額，以圖脫免其償還貸款
    之義務；而該自用小客車亦經買受人戊○○駛離原約定之置放處所，致債權人花
    旗銀行於將來欲實施占有時追索無著，足生損害於債權人花旗銀行。嗣因戊○○
    繳付約二期半之款項後，亦無力繼續償還，經花旗銀行人員數度查訪後，始發覺
    上情。
二、案經花旗銀行訴請臺灣丙○地方法院檢察署檢察官偵查起訴。
    理  由
一、被告甲○○經合法傳喚，無正當理由未到庭；其於偵查中固坦承有將上開自用小
    客車設定動產抵押權向告訴人花旗銀行貸款，且僅償還數期分期款後即未繼續繳
    付，並將該車出賣予戊○○抵償借款五萬元等事實，惟矢口否認有何違反動產擔
    保交易法犯行，辯稱：戊○○有承諾願負責尾款的分期攤還，伊並無不法利益之
    意圖云云。經查：
（一）右揭事實，業據告訴代理人楊敏華、乙○○、侯名行迭於警詢、偵查及本院審
      理時指訴綦詳，核與證人即該抵押標的物自用小客車之買受人戊○○所證述之
      情節相符，復有車輛貸款暨動產抵押契約書、動產擔保交易動產抵押設定登記
      申請書、被告與證人戊○○簽訂之汽車買賣合約書、告訴人催繳貸款之存證信
      函各一份、訪視交辦單二紙、繳款明細單二紙、談話紀錄數紙等在卷可資佐證
      。
（二）被告雖辯稱其並無不法利益之意圖云云；惟在動產抵押之交易中，債務人以其
      所有之動產設定動產抵押權擔保借款，該抵押標的物之所有權雖仍屬於債務人
      ，然因債權人（即抵押權人）並不實際上占有管領該抵押標的物，且該抵押標
      的物之動產本即具有易於移動、處分之特性，故債權人為擔保其債權，其所唯
      一是賴者，厥為將該抵押標的物置存於約定之地點，以待將來債務人發生債務
      不履行情事之際，得就近占有該抵押標的物而取償，此與動產質權係由債權人
      實際占有該出質物，並無追索無著之問題，以及不動產抵押權係以不動產為標
      的，不生隱匿擔保物之疑慮等其他擔保物權間，有其本質上之不同；為兼顧動
      產抵押債權人之上開利益，債務人對於抵押標的物所有權之行使，自應受相當
      之限制，倘債務人竟無視於此，未經債權人之同意，即為自己或他人之利益而
      任意將抵押標的物為事實上（如遷移）或法律上（如出賣、出質、移轉、抵押
      ）之處分，則其對於債權人將因此而受損害，自是知之甚詳，即難認無不法利
      益之意圖。經查，本件被告係主動將上開抵押標的物之自用小客車出賣予證人
      戊○○，以抵償先前之欠款五萬元等事實，業據證人戊○○證述明確（見偵查
      卷第九頁之偵訊筆錄、本院九十一年九月十九日訊問筆錄），亦為被告所是認
      ；被告未得告訴人之同意，即擅將其上開處分權受有限制之抵押標的物出賣，
      用以抵償其個人之債務，揆諸前揭說明，其不法利益之意圖已臻明顯。又被告
      出賣該小客車予證人戊○○時，固約定由戊○○繼續繳付剩餘貸款金額，惟此
      舉不啻將戊○○將來不能清償之風險，轉嫁由告訴人承擔，而被告則因此獲得
      提前處分該抵押標的物之不法利益；況此項內部債務承擔之約定，既未得告訴
      人之同意，對於告訴人本不生效力（民法第三百零一條），嗣告訴人向被告追
      償欠款，拒絕承認上開債務承擔約定之意思已明確化後，被告竟仍置之不理，
      未繼續按期清償，亦顯見其原即欲藉上開債務承擔之約定而脫免自己應負擔之
      償還義務，其具有不法利益之意圖，已見灼然；是被告前揭所辯，顯係卸責之
      詞，不足採信。至被告雖嗣於九十一年四月四日再行繳付款項一萬八千元，有
      繳款明細單一紙附卷可參，惟此係因告訴人已提出本件告訴，被告於偵查中經
      檢察官當庭曉諭，復經告訴人數度催討後，始行繳付者，亦有談話紀錄數紙在
      卷可佐，且被告除此筆款項外，亦別無其他續為清償之紀錄，自無從據以為有
      利被告之認定；故被告上開繳款行為，僅係事後之彌補作為，對於前已成立之
      犯罪尚不生何等影響（僅為量刑之參考），併予敘明。
（三）綜上所述，本件事證明確，被告犯行堪以認定。
二、核被告所為，係犯動產擔保交易法第三十八條之罪。爰審酌被告之行為手段、對
    於告訴人所造成之損害、事後曾有一次償還紀錄，且犯後於偵查中坦承部分犯行
    等一切情狀，量處如主文所示之刑，並諭知易科罰金之折算標準。
三、被告經合法傳喚，無正當理由不到庭，本院認本件係應科拘役之案件，爰依刑事
    訴訟法第三百零六條規定，不待其到庭陳述，逕行判決。
據上論斷，應依刑事訴訟法第二百九十九條第一項前段、第三百零六條，動產擔保交
易法第三十八條，刑法第十一條前段、第四十一條第一項前段，罰金罰鍰提高標準條
例第一條前段、第二條，判決如主文。
本案經檢察官謝宗甫到庭執行職務
中    華    民    國      九十一      年    十一    月      二十六      日
                                      臺灣丙○地方法院刑事第一庭
                                          審判長法  官  梁 宏 哲
                                                法  官  楊 千 儀
                                                法  官  劉 景 宜
右正本證明與原本無異。
如不服本判決，應於判決送達後十日內，向本院提出上訴狀。
                                                書記官  張 惠 芳
中    華    民    國      九十一      年    十一    月       二十六     日
附錄本案論罪科刑法條全文：
動產擔保交易法第三十八條
動產擔保交易之債務人，意圖不法之利益，將標的物遷移、出賣、出質、移轉、抵押
或為其他處分，致生損害於債權人者，處三年以下有期徒刑、拘役或科或併科六千元
以下之罰金。
